【裁判字號】    99,訴緝,153
【裁判日期】    990820
【裁判案由】    偽造文書等
【裁判全文】
臺灣臺北地方法院刑事判決            99年度訴緝字第153 號
公  訴  人  臺灣臺北地方法院檢察署檢察官
被      告  戊○○○
上列被告因偽造文書等案件，經檢察官提起公訴（85年偵字第27
028號），本院判決如下：
    主  文
本件免訴。
    理  由
一、公訴意旨略以：被告戊○○○先後於民國八十三年三月間，
    發起每會金額新台幣（下同）二萬元，內標型，底標為三千
    元，會員連同會首共三十五位，期間為八十三年三月六日起
    至八十六年一月六日止之互助會，並以臺北市八德市場內之
    金鈴服飾店為開標地點；於八十四年六月間，發起每會二萬
    元，內標制，底標為三千元，會員連同會首共三十九位，期
    間為八十四年六月十日起，至八十七年一月十日止，並於八
    十四年八月、八十五年一、五、八月、八十六年一、五月、
    八月之二十五日，各加標一次之互助會，並以前揭地點為開
    標地點；於八十四年四月間發起每會為一萬元，外標型，底
    標為一千元，會員連同會首為四十二位，期間為八十四年四
    月五日起，至八十七年九月五日止之互助會，以桃園縣大溪
    鎮僑愛幼稚園為開標地點。竟於八十五年十一月五日前之前
    揭互助會期間內，不詳日期，分別在前揭地點，偽造後列會
    員名義，記載投標會員之姓名及不詳會息標單，冒標各會員
    之互助會：（一）八十三年三月發起之互助會部分：王桂蘭
    、丁○○、周蕙君、徐路易、陳小姐（庚○）、黃文才、辛
    ○○、楊太太、詹太太、藍太太（丙○○）等七人，每會約
    五十餘萬元，共計約五百餘萬元。（二）八十四年六月發起
    之互助會部分：乙○○、林淑敏、周蕙君、吳先生（甲○○
    ）、己○○、徐漢雲、癸○○○、壬○○、葉錫蘭、盧火雲
    等十人，每會約六十餘萬元，共計約六百餘萬元。（三）八
    十四年四月發起之互助會部分：李秀清、凌亞珍、陳素蘭、
    盧火雲、羅愛珍、乙○○，及其不詳之會員共十三會，平均
    每會約三十餘萬元，共計約三百九十餘萬元。總計約一千四
    百九十餘萬元，案經臺灣臺北地方法院檢察署檢察官簽分偵
    辦，因認被告戊○○○涉犯刑法第216條、第210條、第339
    條第1項之罪嫌等語。
二、按案件時效已完成者，應諭知免訴之判決，且得不經言詞辯
    論為之，刑事訴訟法第302 條第2 款、第307 條分別定有明
    文。次按刑法施行法增訂第8 條之1 規定，於中華民國94年
    1 月7 日刑法修正施行前，其追訴權或行刑權時效已進行而
    未完成者，比較修正前後之條文，適用最有利於行為人之規
    定，且行為後法律有變更者，適用行為時之法律，但行為後
    之法律有利於行為人者，適用最有利於行為人之法律，為民
    國95年7 月1 日修正施行之刑法第2條第1項所明定。是以，
    修正後刑法第80條：「追訴權，因下列期間內未起訴而消滅
    ：一、犯最重本刑為死刑、無期徒刑或10年以上有期徒刑之
    罪者，30年。二、犯最重本刑為3 年以上10年未滿有期徒刑
    之罪者，20年。三、犯最重本刑為1年以上3年未滿有期徒刑
    之罪者，10年。四、犯最重本刑為1年未滿有期徒刑、拘役
    或罰金之罪者，五年。前項期間自犯罪成立之日起算。但犯
    罪行為有繼續之狀態者，自行為終了之日起算」之其中第1
    項規定，與修正前刑法第80條：「追訴權，因左列期間內不
    行使而消滅：一、死刑、無期徒刑或10年以上有期徒刑者，
    20年。二、3 年以上10年未滿有期徒刑者，10年。三、1 年
    以上3 年未滿有期徒刑者，5 年。四、1 年未滿有期徒刑者
    ，3 年。五、拘役或罰金者，1 年。前項期間自犯罪成立之
    日起算。但犯罪行為有連續或繼續之狀態者，自行為終了之
    日起算」之其中第1 項規定，關於追訴權時效期間之規定不
    同，修正後刑法所定時效期間較長，行為人被追訴之期限較
    久，自屬對行為人較為不利，茲比較新舊法結果，自以修正
    前刑法第80條第1 項規定，較有利於行為人。是以，本件關
    於追訴權時效，自應適用修正前刑法第80條第1 項之規定。
    而關於追訴權時效之停止進行及其期間、計算，亦應一體適
    用修正前刑法第83條之規定，合先敘明。
三、經查：
（一）被告戊○○○被訴於民國85年11月5 日前之前揭互助會期
      間內，不詳日期，分別在前揭地點，偽造前揭公訴意旨（
      一）至（三）所示之會員名義，記載投標會員之姓名及不
      詳會息標單，冒標各會員之互助會，案經臺灣臺北地方法
      院檢察署檢察官簽分偵辦，因認被告涉犯刑法第216 條、
      第210 條、第339 條第1 項之罪嫌，經臺灣臺北地方法院
      檢察署檢察官於85年12月2 日開始偵查（見臺灣臺北地方
      法院檢察署85年度偵字第27028號卷，以下簡稱偵卷，第1
      頁、第65頁），嗣於86年7月4日提起公訴（見偵卷，第66
      頁），旋於86年9月2日繫屬於本院（見本院86年度訴字第
      1957號卷，以下簡稱本院卷，第1 頁）審理中，惟被告經
      依法傳拘未著而有逃匿事實，經本院於86年12月29日發布
      通緝（見本院卷第50頁），致上開審判程序不能進行等情
      ，業經本院依職權調閱本院86年度訴字第1957號刑事卷宗
      及臺灣臺北地方法院檢察署85年度偵字第27028 號偵查卷
      宗之全部卷證資料核對無訛，復有上開起訴書、本院86年
      12月29日發布之86年北院義刑學緝字第1436號通緝書、本
      院收文戳、被告戶籍查詢資料及臺灣高等法院被告前案紀
      錄表等在卷可稽。是被告逃匿，經本院於86年12月29日發
      佈通緝，致審判程序不能開始，應堪認定。
（二）又被告上開所涉犯之刑法第216條、第210條行使偽造私文
      書罪及第339條第1項詐欺罪之法定本刑分別為「五年以下
      有期徒刑」、「五年以下有期徒刑、拘役或科或併科一千
      元以下罰金」，依修正前刑法第80條第1項第2款規定，追
      訴權時效為10年，復依同法第83條第1項、第3項規定，並
      參照司法院29年院字第1963號解釋意旨，應加計因通緝而
      停止之2年6月期間。因此，本案追訴權時效期間，應加計
      因通緝而停止之期間，共計為12年6 月。
（三）查本件自被告被訴犯罪行為終了之日之85年11月5 日起算
      ，惟自檢察官於85年12月2 日開始偵查至86年12月29日本
      院發布通緝止，依司法院大法官會議第138 號解釋，此時
      追訴權時效既無不行使之情形，自不發生時效進行之問題
      ，故應予加計（計1年0月27日），惟應扣除該案起訴日86
      年7月4日起至繫屬本院86年9月2日之期間（計1 月28日）
      。是本件被告自犯罪行為終了之日即85年11月5 日起算，
      追訴權時效完成日應為99年4月4日（85年11月5日加12年6
      月加1年0月26日〈即85年12月2日至86年12月29日止〉減1
      月28日〈即86年7月4日至86年9月2日〉等於99年4月4日）
      ，故本件被告涉犯行使偽造私文書、詐欺罪嫌之追訴權時
      效迄今已經完成，揆諸首開說明，爰不經言詞辯論，逕為
      免訴之諭知。
據上論斷，應依刑事訴訟法第302條第 2款、第307條，判決如主
文。
中    華    民    國    99    年     8    月    20    日
                    刑事第十九庭審判長法  官  林婷立
                                      法  官  高若珊
                                      法  官  施添寶

以上正本證明與原本無異。
如不服本判決應於收受本判決後10日內向本院提出上訴書狀，並
應敘述具體理由，如未敘述上訴理由者，應於上訴期間屆滿後20
日內補提理由書狀於本院（均須按他造當事人之人數附繕本）「
切勿逕送上級法院」。告訴人或被害人如對於本判決不服者，應
具備理由請求檢察官上訴，其上訴期間之計算係以檢察官收受判
決正本之日期為準。
                                      書記官  陳弘文
中    華    民    國    99    年     8    月    20    日

司法院資訊處製作；財團法人民間司法改革基金會備份。
